ACORDAO-COMPLETO-2346974

ACÓRDÃO 1045/2019 ATA 15/2019 - PLENÁRIO

VISTOS, relatados e discutidos estes autos de denúncia dando conta de possível irregularidade ocorrida no Município de Vigia de Nazaré/PA, relacionada a inadimplência, por parte da prefeitura municipal, de pagamento devido a empresa contratada para a execução de serviços de reforma de escola, custeados com recursos do Fundeb,
ACORDAM os Ministros do Tribunal de Contas da União, reunidos em sessão do Plenário, ante as razões expostas pelo Relator, em:
9.1. não conhecer da presente denúncia, por não preencher os requisitos de admissibilidade previstos no art. 235 do Regimento Interno do TCU; e
9.2. dar ciência desta deliberação ao denunciante e ao Fundo Nacional de Desenvolvimento da Educação (FNDE) .

Denúncia dando conta de possível irregularidade ocorrida no Município de Vigia de Nazaré/PA, relacionada a inadimplência, por parte da prefeitura municipal, de pagamento devido a empresa contratada para a execução de serviços de reforma de escola, custeados com recursos do Fundeb.

Município de Vigia de Nazaré/PA.

3. Denunciante: identidade preservada (Lei 8.443/1992, art. 55).

13.1. Ministros presentes: José Mucio Monteiro (Presidente), Walton Alencar Rodrigues, Benjamin Zymler, Raimundo Carreiro e Ana Arraes.
13.2. Ministros-Substitutos convocados: Augusto Sherman Cavalcanti (Relator) e Marcos Bemquerer Costa.
13.3. Ministro-Substituto presente: André Luís de Carvalho.

AUGUSTO SHERMAN

Adoto, como relatório, a instrução elaborada no âmbito da então Secex/PA (peça 3) , transcrita a seguir, a qual recebeu a aprovação dos dirigentes daquela unidade técnica.
“INTRODUÇÃO
 Cuidam os autos de denúncia a respeito de possível irregularidade ocorrida no Município de Vigia de Nazaré- PA, relacionada à execução financeira e prestação de contas dos recursos do Fundeb pretensamente destinados à reforma de uma Escola Municipal de Ensino Fundamental localizada na zona rural daquele município.
EXAME DE ADMISSIBILIDADE
2. Inicialmente, deve-se registrar que a denúncia preenche os requisitos de admissibilidade previstos no art. 235 do Regimento Interno do TCU e art. 103, §1º, da Resolução-TCU 259/2015, haja vista a matéria ser de competência do Tribunal, referir-se a responsável sujeito a sua jurisdição, estar redigida em linguagem clara e objetiva, conter nome legível, qualificação e endereço do denunciante, bem como encontrar-se acompanhada do indício concernente à irregularidade ou ilegalidade denunciada.
3. Além disso, qualquer cidadão possui legitimidade para denunciar irregularidades ou ilegalidades perante este Tribunal, consoante disposto no art. 234 do RI/TCU.
EXAME SUMÁRIO
4. Afirma o denunciante, à peça 2:
 a) que a empresa da qual é sócio (sigilo preservado) foi contratada, mediante processo licitatório, para executar serviços de reforma em escola municipal de ensino fundamental em Vigia de Nazaré/PA (identificação do certame licitatório à peça 2, p. 1) ;
 b) que os recursos utilizados no pagamento dos serviços eram oriundos do Fundeb - Fundo de Manutenção e Desenvolvimento da Educação Básica e de Valorização dos Profissionais da Educação;
 c) que, apesar de ter prestado os serviços previstos em contrato, a Prefeitura deixou de pagar uma das parcelas contratuais, no valor original de R$ 31.276,36. Sem obter êxito junto ao prefeito do período 2009-2012, Noé Xavier Rodrigues Palheta, nem com o sucessor, período 2013-2016, Mauro Alexandre dos Santos Souza, ajuizou ação de cobrança contra o município;
 d) que a municipalidade foi condenada, no Tribunal de Justiça do Pará - Comarca de Vigia, ao pagamento da quantia inadimplida mais consectários legais, conforme consta à peça 2, p. 5-10;
 e) que, na ação de cobrança, a municipalidade alegou que os documentos pertinentes aos fatos, haviam desaparecido;
 f) que, tendo o TCM-PA sido intimado a prestar informações na ação judicial, aquele órgão informou que, em seu sistema ‘e-contas/TCM-PA’ constava despesas pagas à pessoa jurídica denunciante nestes autos, nos valores de R$ 24.282,40 (em 30/11/2012) e R$ 31.276,36 (em 20/12/2012) com recursos do Fundeb e o valor de R$ 15.445,93 (em 20/12/2012) pago com recursos do Fundo Municipal de Educação - FME (peça 2, p. 18-20) ;
 g) que o gestor municipal usou de má-fé ao inserir dados no sistema ‘e-contas/TCM-PA’, visto que a despesa de R$ 31.276,36 não foi paga (peça 2, p. 19-20) .
4.1. Por fim, o denunciante requer:
 a) a abertura de procedimento administrativo em face a prefeitura para apurar a suposta fraude na prestação de contas, considerando a sentença que condenou a prefeitura ao pagamento do valor de R$ 31.276,36;
 b) seja intimado o Fundeb para tomar conhecimento do procedimento e se manifestar sobre a prestação de contas ao Fundeb, apresentada pela prefeitura de Vigia de Nazaré/PA;
 c) o apoio por parte do TCU para que exija da prefeitura do Município de Vigia/PA o pagamento dos valores devidos ao requerente, assim reconhecidos em sentença;
 d) seja intimada/notificada a prefeitura de Vigia de Nazaré/PA para se manifestar sobre o assunto da suposta fraude, desvio, prestação de conta, improbidade administrativa e demais irregularidades apuradas no decorrer do processo administrativo;
 e) seja o Ministério Público da União intimado para tomar conhecimento do fato em questão.
5. de imediato, consideramos que os fatos narrados na denúncia não atendem a nenhum dos requisitos previstos no caput do art. 106 da Resolução-TCU 259/2014, observadas as premissas indicadas na Instrução Normativa - TCU 63/2010, tendo em vista apresentarem baixo risco, baixa materialidade e baixa relevância. 
5.1. Por outro lado, conforme Acórdão 332/2016-TCU-Plenário, não se inserem nas competências do TCU solucionar controvérsias instaladas no âmbito de contratos administrativos firmados entre seus jurisdicionados e terceiros, ou ainda prolatar provimentos em substituição às tutelas jurisdicionais reclamadas por particulares para a salvaguarda de seus direitos e interesses subjetivos, salvo se, de forma reflexa, afetarem o patrimônio público ou causarem prejuízo ao erário.
6. Assim, encaminharemos os autos na forma do disposto no art. 106, §3º, inciso I, da Resolução-TCU 259/2014.
PROPOSTA DE ENCAMINHAMENTO
7. Ante o exposto, somos pelo encaminhamento dos autos ao relator, com as seguintes propostas:
 a) conhecer da denúncia, vez que foram atendidos os requisitos de admissibilidade;
 b) comunicar os fatos narrados na denúncia ao FNDE, para adoção das providências cabíveis, com cópia para a Controladoria Geral da União;
 c) cientificar o denunciante da decisão que vier a ser prolatada; e
 d) arquivar este processo.”	
	É o relatório.

não há.

Não atuou.

Denúncia. Recursos do Fundeb. Suposta inadimplência da prefeitura municipal quanto a pagamento devido a empresa contratada. Matéria fora da competência do TCU. Não conhecimento.

DENÚNCIA (DEN)

Trata-se de denúncia dando conta de possível irregularidade ocorrida no Município de Vigia de Nazaré/PA, relacionada a inadimplência, por parte da prefeitura municipal, de pagamento devido a empresa contratada para a execução de serviços de reforma de escola, custeados com recursos do Fundeb.
2.	O denunciante alega, em síntese, que (1) é sócio de uma empresa que teria sido contratada pelo município para a prestação dos mencionados serviços; (2) a prefeitura municipal teria deixado de pagar à empresa uma das parcelas contratuais, no valor original de R$ 31.276,36; (3) a municipalidade foi condenada, no Tribunal de Justiça do Pará - Comarca de Vigia, ao pagamento da quantia inadimplida mais consectários legais; e (4) que o gestor municipal usou de má-fé ao inserir dados no sistema “e-contas/TCM-PA”, onde declarou a realização do pagamento da mencionada parcela.
3.	Ao final, dentre outras providências, o denunciante requer do Tribunal o apoio para que exija da prefeitura do Município de Vigia/PA o pagamento dos valores devidos à contratada.
4.	Em sua instrução inicial transcrita no relatório parte desta deliberação, a então Secex/PA apresenta proposta de conhecimento da presente denúncia e de comunicação dos fatos narrados ao FNDE, para adoção das providências cabíveis. Tal proposta fundamenta-se na avaliação de que não se insere nas competências do TCU solucionar controvérsias instaladas no âmbito de contratos administrativos firmados entre seus jurisdicionados e terceiros.
5.	Com razão a Secex/PA ao considerar que os fatos denunciados não se inserem na competência deste Tribunal. Trata-se claramente de matéria que deve ser resolvida no âmbito judicial, providência que, aliás, já foi adotada pela empresa contratada, inclusive com a condenação da prefeitura ao pagamento da dívida, conforme informado. Dessa forma, quanto ao conhecimento da denúncia, há que ser observado o disposto no art. 235 do Regimento Interno do TCU, in verbis:
“art. 235. A denúncia sobre matéria de competência do Tribunal deverá referir-se a administrador ou responsável sujeito à sua jurisdição, ser redigida em linguagem clara e objetiva, conter o nome legível do denunciante, sua qualificação e endereço, e estar acompanhada de indício concernente à irregularidade ou ilegalidade denunciada.” (grifei) 
6.	Portanto, por se tratar de matéria fora da competência do TCU, não cabe conhecer da presente denúncia, ao contrário do proposto pela unidade técnica, por restar não atendidas as disposições do mencionado dispositivo regimental. Não há objeção, entretanto, quanto ao envio de cópia da presente deliberação ao FNDE.
	Ante o exposto, manifesto-me por que o Tribunal aprove o acórdão que ora submeto à apreciação deste Colegiado.
TCU, Sala das Sessões Ministro Luciano Brandão Alves de Souza, em 8 de maio de 2019.
AUGUSTO SHERMAN CAVALCANTI 
Relator